【裁判字號】    96,訴,3929
【裁判日期】    970717
【裁判案由】    營利事業所得稅
【裁判全文】
臺北高等行政法院判決
                                     96年度訴字第03929號
                              .
原      告  元聚資訊股份有限公司
代  表  人  甲○○（董事長）
訴訟代理人  陳建宏（會計師）
被      告  財政部臺灣省北區國稅局
代  表  人  陳文宗（局長）住同上
訴訟代理人  乙○○
上列當事人間因營利事業所得稅事件，原告不服財政部中華民國
96年9 月29日台財訴字第09600369850 號訴願決定（案號：第00
000000號），提起行政訴訟。本院判決如下：
    主  文
原告之訴駁回。
訴訟費用由原告負擔。
    事  實
一、事實概要：
    原告民國（下同）93年度營利事業所得稅結算申報，原列報
    研究與發展支出新臺幣（下同）9,651,903 元及可抵減稅額
    2,895,571 元，經被告核定均為0 元，應補稅額2,653,316
    元。原告不服，申請復查，經被告以96年6 月11日北區國稅
    法一字第0960007317號復查決定書（下稱原處分）駁回。原
    告仍不服，提起訴願遭駁回後，遂提起本件行政訴訟。
二、兩造聲明：
  (一)原告聲明：
    1.訴願決定及原處分均撤銷。
    2.訴訟費用由被告負擔。
  (二)被告聲明求為判決：
    1.駁回原告之訴。
    2.訴訟費用由原告負擔。
三、兩造之爭點：
  (一)原告主張：
    1.原告於93年時，因應配合政府根留臺灣之政策，將「研究
      與發展及人才培訓」之核心部分留於臺灣，以提供研究新
      產品或新技術及改進生產技術，將所投入之研究與發展成
      果，供代工生產之大陸工廠進行生產，惟該生產仍係為原
      告指定之產品，實為原告自行使用與控制，原告僅係將該
      研究與發展之成果，透過代工生產公司來從事原告所指定
      之產品生產，且若原告向代工製造廠收取合理之權利金或
      其他合理之報酬，則當代工製造廠將產品於生產後出售給
      原告時，會將前述原告對代工製造廠收取報酬轉嫁到售價
      上，因此對於部分之收取實則仍由原告負擔，代工製造廠
      自始並無給付給原告，帳上雖未明確列計收取之權利金或
      其他合理之報酬，惟實際上，此部分已相對反應於產品售
      予原告之成本中。
    2.被告表示經其查核後，認為原告「並無具體性及通盤性之
      研究計畫及目標，核與投資抵減辦法第2 條規定研究發展
      支出之範疇不符」，逕將原告核實列報之研究與發展支出
      全部核定剔除，並要求補稅2,653,316 元，按該年度原告
      於研發方面，全力開發鍵盤之無線傳輸技術，投入大量資
      源，且獲具體成效，使產品能得到客戶及市場認同與肯定
      ，惟原告為典型之中小企業，對於相關之文書作業及資料
      存檔並不精擅，致事後無法提供充分並且完整之文件以供
      查核，惟基於政府積極鼓勵企業研發之立法意旨及照顧中
      小企業之一貫政策，對於「公司研究與發展人才培訓支出
      適用投資抵減辨法審查要點」第7 點之認定實宜著重於實
      質面，而非僅就形式條件來認定。
  (二)被告主張：
    1.按公司研究與發展及人才培訓支出適用投資抵減辦法第2
      條第1 項第1 款、第3 款至第5 款規定：「本辦法所稱研
      究與發展之支出，包括公司為研究新產品或新技術、改進
      生產技術、改進提供勞務技術及改善製程所支出之下列費
      用：一、研究發展單位專門從事研究發展工作之全職人員
      之薪資。…三、具有完整進、領料紀錄，並能與研究計畫
      及紀錄或報告相互勾稽，供研究發展單位研究用消耗性器
      材、原材料及樣品之費用。四、專供研究發展單位研究用
      全新儀器設備之購置成本。五、專供研究發展單位用建築
      物之折舊費用或租金。」次按公司研究與發展及人才培訓
      支出適用投資抵減辦法審查要點第7 點規定：「公司依本
      辦法規定投資於研究與發展之支出，應符合下列情形之一
      ：（一）公司所研發之產品、技術應專供公司自行使用。
      （二）公司研發之產品或技術供他人製造、使用者，應取
      得合理之權利金或其他合理之報酬。」及公司研究與發展
      及人才培訓支出適用投資抵減辦法審查要點附表項目壹、
      認定原則三（七）規定：「研究新產品或新技術事實之認
      定…（七）公司依據客戶所要求之規格、圖面、樣品，進
      行測試製模，或就其現有產品應客戶要求之規格進行修正
      補強或自行修正，再交由客戶確認後量產，係量產前之準
      備工作，屬例行性開發市場業務，並無具體性及通盤性之
      研究計畫及目標，尚非屬研究發展之範圍。」
    2.原告係經營電腦及其週邊設備批發業，93年度列報研究與
      發展支出9,651,903 元及可抵減稅額2,895,571 元（原處
      分卷第550 頁），原查以其未列報直接人工及製造費用，
      製成品係委託大陸工廠代工以三角貿易方式直接銷售至境
      外客戶，核屬買賣業性質，又其研發成果無償提供予他公
      司使用生產再向其進貨銷售，核與公司研究與發展及人才
      培訓支出適用投資抵減辦法審查要點第7 點規定不符，且
      其係就現有產品或技術之經常性改良及變更，以迎合客戶
      需求，非屬研究與發展獎勵範圍，否准適用投資抵減，核
      定研究與發展支出及可抵減稅額均為0 元（原處分卷第56
      4 頁）。原告主張為充分有效分工，將研發成果提供代工
      之大陸工廠生產其所指定之產品，並由其自行使用與控制
      ，若向代工製造廠收取合理之權利金或報酬，該收取之報
      酬會轉嫁到售價上，故其帳上雖未明確列計收取之權利金
      或合理報酬，惟已反映於代工工廠售回成本中；又其已訂
      有研究發展之計畫及目標，進行產品有關之研究與發展，
      請核實認列云云，申經被告原處分予以駁回，原告仍表不
      服提起訴願，經財政部訴願決定駁回。
    3.促進產業升級條例之立法目的，在於促進產業升級，以健
      全經濟發展，有關研究發展投資抵減規定制定之精神，旨
      在鼓勵企業對其生產技術之進階研究與發展，以達產業升
      級及能對現有產品及生產技術作重大之突破，故須為其產
      業升級之研究與發展而發生之支出，始屬該條例獎勵之範
      疇。首揭審查要點第7 點明訂「公司所研發之產品、技術
      應專供公司自行使用」及「公司研發之產品或技術供他人
      製造、使用者，應取得合理之權利金或其他合理之報酬。
      」故若公司所研發之技術或產品非供其本身使用，而係無
      償提供他人使用時，即無產業升級條例所定租稅優惠之適
      用。
    4.本件原告僅提示組織系統圖、部門配置圖、研發人員名冊
      、研發部及產品企劃部工作職掌、產品會議紀錄、產品研
      發進度表、承認書、測試報告、明細分類帳及申報製造費
      用明細表等相關資料，其未能提示具體詳細之研究計畫、
      經費需求、研發計畫之細部工作步驟、研發過程報告及原
      物料領料、用料有關紀錄等資料供核，且依所提示之產品
      會議紀錄、承認書及測試報告，其係依客戶之需求，就既
      有產品及技術水準基礎下加以修正及改良，為例行性開發
      市場業務，並無具體性及通盤性之研究計畫及目標，核與
      公司研究與發展及人才培訓支出適用投資抵減辦法第2 條
      規定研究發展支出之範疇不符；又其未列報直接人工及製
      造費用，在臺灣未設置生產線，交易模式係於接獲客戶訂
      單後，委由大陸代工工廠生產製造後再銷售予境外客戶，
      產品則直接由大陸工廠運交境外客戶，產品修正及改良成
      果係無償提供予大陸代工工廠生產銷售，未取得合理之權
      利金或報酬，依首揭規定，原核定否准適用投資抵減並無
      不合。
    理  由
一、原告係經營電腦及其週邊設備批發業，93年度營利事業所得
    稅結算申報，列報研究與發展支出9,651,903 元及可抵減稅
    額2,895,571 元，其中列報「研究發展單位專門從事研究發
    展工作之全職人員之薪資」8,203,485 元、「具有完整進、
    領料紀錄，並且能與研究計畫及紀錄或報告相互勾稽，供研
    究發展單位研究用消耗性器材、原材料及樣品之費用」964,
    977 元、「專供研究發展單位研究用全新儀器設備之購置成
    本」168,435 元、「專供研究發展單位用建築物之折舊費用
    及租金」315,006 元。以上事實，為兩造所不爭，並有投資
    抵減申報明細表附原處分卷第85頁足稽，為可確定之事實。
二、本件之爭執，在於：原告93年度營利事業所得稅申報，所列
    報研究與發展支出9,651,903 元及可抵減稅額2,895,571 元
    ，被告以其與研發抵減辦法第2 條及投資抵減辦法審查要點
    第7 點規定不符，經核定均為0 ，是否適法？
三、經查：
  (一)按促進產業升級條例第6 條第2 項規定：「公司得在投資於
    研究與發展及人才培訓支出金額35% 限度內，自當年度起5
    年內抵減各年度應納營利事業所得稅額；公司當年度研究發
    展支出超過前2 年度研發經費平均數，或當年度人才培訓支
    出超過前2 年度人才培訓經費平均數者，超過部分得按50%
    抵減之。」投資抵減辦法係根據促進產業升級條例第6 條第
    4 項（規定內容：「第1 項及第2 項投資抵減之適用範圍、
    核定機關、申請期限、申請程序、施行期限、抵減率及其他
    相關事項，由行政院定之。」）之授權而制定，其第2 條第
    1 項規定：「本辦法所稱研究與發展之支出，包括公司為研
    究新產品或新技術、改進生產技術、改進提供勞務技術及改
    善製程所支出之下列費用：一、研究發展單位專門從事研究
    發展工作之全職人員之薪資。二、生產單位為改進下列生產
    技術或提供勞務技術之費用：…三、具有完整進、領料紀錄
    ，並能與研究計畫及紀錄或報告相互勾稽，供研究發展單位
    研究用消耗性器材、原材料及樣品之費用。四、專供研究發
    展單位研究用全新儀器設備之購置成本。五、專供研究發展
    單位用建築物之折舊費用或租金。六、專為研究發展購買或
    使用之專利權、專用技術及著作權之當年度攤折或支付費用
    。七、委託國內大專校院或研究機構研究或聘請國內大專校
    院專任教師或研究機構研究人員之費用。八、經中央目的事
    業主管機關及財政部專案認定之委託國外大專校院或研究機
    構研究或聘請國外大專校院專任教師或研究機構研究人員之
    費用。九、其他經中央目的事業主管機關及財政部專案認定
    屬研究與發展之支出。」第8 條規定：「（第1 項）公司依
    本辦法規定投資於研究與發展及人才培訓之支出，應於辦理
    當年度營利事業所得稅結算申報時依規定格式填報，並依下
    列規定檢附有關證明文件，送請公司所在地之稅捐稽徵機關
    核定其數額。稅捐稽徵機關於核定其抵減稅額時，如對公司
    申報之支出內容或相關事項有疑義，可洽各中央目的事業主
    管機關協助認定：一、研究與發展支出：（一）公司之組織
    系統圖及研究人員名冊。（二）研究發展單位研究用消耗性
    器材、原材料及樣品之完整進、領料紀錄。（三）當年度購
    置專供研究與發展用儀器設備之清單。（四）研究發展單位
    配置圖及其使用面積占建築物總面積之比率說明書。（五）
    購置或使用專利權、專用技術、著作權之契約或證明文件及
    其攤折或支付費用計算表。（六）研究計畫及紀錄或報告。
    （七）其他有關證明文件。二、人才培訓支出：（一）人才
    培訓計畫。（二）培訓人才名冊及執行情形。（三）員工出
    國進修辦法。（四）其他有關證明文件。（第2 項）前項申
    報表格之格式，由財政部定之。」屬母法抽象規定之具體化
    規範。投資抵減辦法審查要點第7 點規定：「公司依本辦法
    規定投資於研究與發展之支出，應符合下列情形之一：（一
    ）公司所研發之產品、技術應專供公司自行使用。（二）公
    司研發之產品或技術供他人製造、使用者，應取得合理之權
    利金或其他合理之報酬。」公司研究與發展及人才培訓支出
    適用投資抵減辦法審查要點附表項目壹、認定原則三（七）
    規定：「研究新產品或新技術事實之認定…（七）公司依據
    客戶所要求之規格、圖面、樣品，進行測試製模，或就其現
    有產品應客戶要求之規格進行修正補強或自行修正，再交由
    客戶確認後量產，係量產前之準備工作，屬例行性開發市場
    業務，並無具體性及通盤性之研究計畫及目標，尚非屬研究
    發展之範圍。」亦屬母法抽象規定之具體化規範。主管機關
    行政院基於「量能課稅原則」與「經濟目標發展」之權衡，
    就「研究與發展」之內涵以法規命令予以具體化，並委託財
    政部以行政規則就執行面為技術性、細節性之規定，經核其
    規定與母法之立法意旨無違，並無不當限縮解釋母法。
  (二)稅捐優惠乃是以減少國庫收入之方法，增加一部分人之利益
    ，具有隱藏的「補貼」意義。國家之所以給予企業研究發展
    費用之稅捐抵減優惠，實係為經濟上之長遠發展，而犧牲稅
    捐之公平性與中立性，給予研究發展之企業特殊優惠。因此
    ，上開行為時投資抵減辦法第2 條第1 項所稱之「研究發展
    」活動，必須考慮其活動本身之「創新高度」。亦即必須對
    於「研究發展」作嚴格之解釋，將之限制在「具有高度前瞻
    性、風險性、開創性之營業活動」範圍內，始不致造成「研
    發費用稅捐優惠減免」失去減免之必要性與公平性。
  (三)是以，促進產業升級條例之立法目的，係促進產業升級，健
    全經濟發展，因此從事相關產業升級之研究與發展支出，必
    須在既有技術產品外，確實用於開發新產品、及對生產技術
    或提供勞務技術有所改進，且超乎生產單位原有功能，進而
    有助於企業發展，方屬獎勵之範疇，若僅係改善、改良原設
    備，或整合流程、建立系統，或應客戶需求改進產品，或引
    進新技術，作為量產前修正品質之測試工作或將現有產品稍
    加修正，以符合客戶之需求等，即非屬產業升級之研究發展
    範疇，與該條例之立法目的相違背；且須提出研究計畫及紀
    錄等相關文件，稅捐稽徵機關始得據以核准抵減。抑且，公
    司申報研發抵減稅額係在其研發支出已認列損益表中之營業
    費用外，另外再予以用該研發支出扣抵稅捐之租稅抵減獎勵
    （例如：研發支出100 元，營業費用已認列費用，則應納稅
    額已減少25元；若該筆支出符合研發抵減條件，可再抵減稅
    額30元至50元，亦即公司申報研發支出100 元，其相對應納
    稅額已減少55元至75元）。倘若研發支出（研究費）違反收
    入及成本費用配合原則，將研發成果「無償」提供他人製造
    及使用，未取得合理之權利金或報酬，係為他人研發新產品
    ，自不得用該研發支出申報研發抵減稅額。
  (四)原告係經營電腦及其週邊設備批發業，有營利事業所得稅結
    算申報書自行申報業別代號4544-11 （原處分卷第162 頁）
    可稽，復參以原告於系爭年度營業收入637,894,560 元（會
    計師查核簽證報告說明係本期出售製成品如滑鼠、鍵盤等之
    商品及勞務收入，原處分卷第39頁），營業成本538,998,03
    1 元（會計師查核簽證報告說明係帳載及申報金額，原處分
    卷第39頁）；「期末製成品」2,606,128 元及「加：其他」
    387,881,928 元（會計師查核簽證報告說明係購自國外之製
    成品及由樣品費轉入，原處分卷第39頁），再對照原告於營
    利事業所得稅結算申報書之營業成本明細表亦同此申報（原
    處分卷第158 頁），雖列報於製造業欄內，惟並無直接人工
    及製造費用，可知係以買賣方式進貨之金額，且依原告於營
    利事業所得稅結算申報書之其他費用及製造費用明細表（原
    處分卷第156 頁）所載，亦未列報製造費用。再者，原告亦
    主張：製成品係委託大陸工廠代工以三角貿易方式直接銷售
    至境外客戶，主要之交易模式由臺灣母公司接單，交由大陸
    子公司生產，將產品直接由子公司運交買方第三公司等語（
    見復查申請書，原處分卷第734 頁）。足見原告系爭年度係
    百分之百從事進、銷貨型態之買賣業。
  (五)依投資抵減辦法第8 條之規定，原告須提出研究計畫及紀錄
    等相關文件，稅捐稽徵機關始得據以核准抵減。惟本件原告
    僅提出組織系統圖、部門配置圖、研發人員名冊、研發部及
    產品企劃部工作職掌、產品會議紀錄、產品研發進度表、承
    認書、測試報告、明細分類帳及申報製造費用明細表等相關
    資料，未能提出具體詳細之研究計畫、經費需求、研發計畫
    之細部工作步驟、研發過程報告及原物料領料、用料有關紀
    錄等資料，已不足以證明原告確有研發之事實。此外，依原
    告所提出之產品會議紀錄（原處分卷第437-498 頁）、承認
    書（原處分卷第176-244 頁）及測試報告（原處分卷第326-
    361 頁），如：93-RDC-57 「SC-35 需修模，8/3 星期二NE
    LSON需將修模案件（工程主導/RD 協助）排出先後順序列表
    處理，修模判定- 工廠內發現（東莞決定），客訴問題（工
    程決定）」、93-RDC-59 「7/27需修好50支REMOTE CONTROL
    ，改進報告需等修好之產品測試後才可提出，剩餘50寄至大
    陸修好後寄回」、93-RDC-63 「東莞製作產品時及現有庫存
    應放置正確機種名稱」（原處分卷第474 頁）、93-RDC-62
    「不良品已寄至東莞」（原處分卷第472 頁），可見原告係
    依客戶之需求，就既有產品及技術水準基礎下加以修正及改
    良，為例行性開發市場業務，並無具體性及通盤性之研究計
    畫及目標，並無創新性及前瞻性，核與投資抵減辦法第2 條
    規定研究發展支出之範疇不符。
  (六)退步言，縱認原告有研發事實，惟其將研發成果委託大陸廠
    商加工及製造，並將產品直接運送至國外客戶，無償提供他
    公司使用生產再向其進貨，係為他人研發新產品。原告主張
    ：原告雖無另外收取權利金，但相關生產技術價值已反應於
    購買產品之成本，原告能以較低售價向其購買云云，然原告
    未能提出任何證據資料足以證明其未收取權利金而確實以較
    低價格向大陸廠商購買鍵盤、滑鼠，上開主張，並非可採。
    是以，原告未列報直接人工及製造費用，在臺灣未設置生產
    線，交易模式係於接獲客戶訂單後，委由大陸廠商生產製造
    後再銷售予境外客戶，產品則直接由大陸工廠運交境外客戶
    ，原告就此所銷售之產品，非其所製造生產，而係向大陸廠
    商進貨，則原告縱有研發費用之支出，亦不能與其從事買賣
    業之營業收入（即銷售該產品之收入）相配合，不符收入成
    本費用配合原則，原告將研發成果「無償」提供他人製造及
    使用，未取得合理之權利金或報酬，揆諸上揭說明，該研發
    支出自不得用以申報研發抵減稅額。
  (七)從而，被告依研發抵減辦法第2 條及投資抵減辦法審查要點
    第7 點規定，否准認列系爭研究與發展支出及可抵減稅額，
    依法洵屬有據。
四、綜上所述，原處分以被告核定研究與發展支出為0 元，可抵
    減稅額為0 元，應補稅額2,653,316 元，並無違誤，訴願決
    定予以維持，均無不合，原告仍執前詞，訴請撤銷，為無理
    由，應予駁回。
據上論結，本件原告之訴為無理由，爰依行政訴訟法第98條第1
項前段，判決如主文。
中    華    民    國    97    年     7    月   17    日
                    臺北高等行政法院第五庭
                              審判長法  官  胡  方  新
                                    法  官  陳  秀  
                                    法  官  李  玉  卿
上為正本係照原本作成。
如不服本判決，應於送達後20日內，向本院提出上訴狀並表明上
訴理由，如於本判決宣示後送達前提起上訴者，應於判決送達後
20日內補提上訴理由書（須按他造人數附繕本）。
中    華    民    國    97    年     7    月   17    日
                                    書記官  黃  玉  鈴


司法院資訊處製作；財團法人民間司法改革基金會備份。
